臺灣高等法院民事判決
109年度勞上易字第10號
上  訴  人  昱鐳光電科技股份有限公司


法定代理人  王振松  
訴訟代理人  沈明欣律師                             
被上訴人    陳榮彬  
訴訟代理人  薛進坤律師
上列當事人間請求給付資遣費等事件，上訴人對於中華民國108
年11月14日臺灣桃園地方法院107年度勞訴字第119號第一審判決
提起上訴，本院於109年5月5日言詞辯論終結，判決如下：
    主      文
上訴駁回。
第二審訴訟費用由上訴人負擔。
    事實及理由
壹、程序事項：
　　按當事人喪失訴訟能力或法定代理人死亡或其代理權消滅者
    ，訴訟程序在有法定代理人或取得訴訟能力之本人，承受其
    訴訟以前當然停止；第168條至第172條及前條所定之承受訴
    訟人，於得為承受時，應即為承受之聲明，民事訴訟法第17
    0條、第175條分別定有明文。上訴人法定代理人原為吳啟德
    ，嗣變更為王振松，有股份有限公司變更登記表可證，其並
    具狀聲明承受訴訟（見本院卷第19-26頁），核無不合，應
    予准許。
貳、實體事項：
一、被上訴人主張：伊自民國（下同）93年12月20日起受僱於上
    訴人，任合成課課長時，每月薪資新臺幣（下同）3萬7,350
    元，負責設備保養等業務，其中廢料回收部分，係領取甲苯
    等溶劑進行廢料純化作業，並將純化後之中間品交昇華部門
    製成可回收物。伊於106年12月26日進行EB428回收料純化作
    業（下稱系爭作業），主管連掌鋒、執行副總經理王宜凡等
    人於106年12月28日以調查為由，將伊拘禁在會議室內，以
    系爭作業違反工作規則，洩漏職務上獲悉之生產製程及其他
    機密予離職員工蘇鑫凱，與之共同牟利，涉犯背信、竊盜罪
    等詞脅迫伊簽署切結書（下稱系爭切結書），並依勞動基準
    法（下稱勞基法）第12條第1項第4款解雇伊；惟此不合法，
    伊已於107年1月25日依同法第14條第1項第6款規定終止勞動
    契約，並撤銷簽署系爭切結書之意思表示，上訴人自應給付
    資遣費24萬5,888元，並就侵害其自由部分賠償精神上損害2
    5萬元。爰依勞工退休金條例第12條、民法第184條第1項前
    段、第195條第1項規定提起本訴。並聲明：㈠上訴人應給付
    被上訴人24萬5,888元，及自107年2月24日起至清償日止，
    按週年利率5％計算之利息。㈡上訴人應給付被上訴人25萬元
    ，及自起訴狀繕本送達翌日起至清償日止，按週年利率5％計
    算之利息。㈢願供擔保請准宣告假執行。
二、上訴人則以：被上訴人受蘇鑫凱唆使，為圖數千元不法利益
    ，於106年12月26日假藉執行職務領取甲苯等溶劑進行系爭
    作業而為竊盜、侵占行為，並洩漏職務上獲悉之生產製程及
    其他機密予蘇鑫凱，而違反工作規則第52條第1項第6款、第
    2項第3、5、6款規定，兩造乃於106年12月28日合意終止勞
    動契約；縱否，伊予以解雇亦屬合法。伊僅與被上訴人開會
    ，未剝奪其行動自由，亦未為脅迫行為等語，資為抗辯。
三、原審判決上訴人應給付被上訴人24萬5,888元，及自107年2
    月24日起至清償日止，按週年利率5％計算之利息（即資遣費
    部分），並依職權、聲請為准、免假執行宣告，駁回被上訴
    人其餘之訴（即損害賠償部分）及假執行之聲請。上訴人不
    服提起上訴，聲明：㈠原判決命上訴人給付24萬5,888元本息
    部分廢棄。㈡上開廢棄部分，被上訴人於第一審之訴及假執
    行聲請均駁回。被上訴人則答辯聲明：上訴駁回。（原審駁
    回被上訴人請求損害賠償部分，未據上訴或附帶上訴，業已
    確定）
四、兩造不爭執事項為（見本院卷第82-83頁）：
　㈠被上訴人自93年12月20日起受僱上訴人，並於101年3月29日
    簽署員工保密合約書。
  ㈡被上訴人於106年12月26日，向負責管理物料之人員領取甲苯
    26公斤，並在公司管制區內202室，以下列材料進行純化作
    業：⒈領取之甲苯26公斤、⒉實驗室內置放之常備溶劑甲苯10
    公斤、⒊EB428料品回收料、⒋甲醇20公斤。
  ㈢上訴人於106年12月28日以勞基法第12條第1項第4款規定終止
    勞動契約；被上訴人於同日簽署系爭切結書。
  ㈣被上訴人於107年1月24日以中壢頂壢郵局第12號存證信函終
    止勞動契約，於107年1月25日送達上訴人。
  ㈤如被上訴人請求資遣費為有理由，資遣費數額為24萬5,888元
    。
五、被上訴人主張上訴人解雇不合法，違反勞動契約或勞動法令
    ，其合法終止勞動契約，上訴人應給付資遣費24萬5,888元
    ，為上訴人否認，並以前詞置辯。兩造爭點為：㈠兩造是否
    於106年12月28日合意終止勞動契約？㈡上訴人以勞基法第12
    條第1項第4款終止勞動契約是否合法㈢被上訴人以勞基法第1
    4條第1項第6款終止勞動契約，是否合法？㈣被上訴人依勞工
    退休金條例第12條規定，請求被上訴人給付資遣費24萬5,88
    8元本息，有無理由？茲分述如下：
  ㈠兩造是否於106年12月28日合意終止勞動契約？
  ⒈上訴人雖據系爭切結書記載：「兩造協議被上訴人被開除，
    無資遣費」等語，抗辯兩造合意以解雇之方式終止勞動契約
    ，然為被上訴人否認。
  ⒉上訴人執行副總經理王宜凡於106年12月28日會議中，對被上
    訴人表示：「好，那我直接講我的作法，就是第一個，今天
    會開除你，你必須接受，今天會開除你，因為這個事情已經
    違反公司規定，你今天必須離開，等一下就離開。第二個事
    情…我不會告你，但是你在走之前，必須寫一個切結書說，
    這是因為蘇鑫凱指使你的，必須寫一個切結書」、「…我今
    天是開除你，然後因為你用公司的資源，做這個事情，基本
    上，你不能得到任何的資遣費，必須明跟你講」等語後，被
    上訴人均未發言應允，王宜凡接續表示：「我現在不會告你
    。但是我會去找蘇鑫凱…我今天必須要你簽這個切結書…我就
    會按照這個找蘇鑫凱過來談…如果他也打死不承認，我也找
    不到證據，我也跟榮彬你講，我也不會告你，但是你就會因
    此損失一些錢…」等語後，被上訴人詢問會損失多少錢，王
    宜凡續道：「資遣費嘛，因為你現在沒有資遣費嘛（被上訴
    人插話：所以如果他死不承認的話，我資遣費就沒了？）欸
    ，就可能他不會賠你啦。反正，我會盡可能幫你要回來…」
    等語，後被上訴人詢問：「所以如果我今天被開除，東西我
    可以明天再來收嗎？」，王宜凡回以：「我希望你今天就帶
    走」、「沒關係，這樣子，我們幫你打包，然後我們請人放
    在警衛室，你明天到警衛室拿」等語，有錄音譯文在卷可稽
    （見原審卷第97-101頁）。可見，上訴人業已明確表示不論
    被上訴人是否接受，都會於當日解雇被上訴人，不給付資遣
    費，且被上訴人應簽署切結書，被上訴人則未曾就此表示是
    否同意，上訴人並強勢要求被上訴人當日離開公司等情；而
    王宜凡陳稱願要求蘇鑫凱賠償被上訴人未能取得資遣費之損
    害時，被上訴人曾詢問資遣費可能未能取得之事，顯然被上
    訴人主觀上並不同意開除而無資遣費；此等情節自可證，被
    上訴人並無與上訴人合意終止勞動契約之意。
  ⒊王宜凡於前述對話後，又稱：「幫我這邊簽名喔」，被上訴
    人則詢問：「上面有註明寫不告我嗎？」，上訴人公司人資
    經理曾純智即稱：「呃，我是說你轉作污點證人，然後」，
    王宜凡乃稱：「沒關係，你現在寫，我們儘管所有可能」，
    上訴人稱：「因為我怕沒有寫，到時候我又被告」，曾純智
    回以：「好」，王宜凡續稱：「你把他加個3在後面，本公
    司竭盡可能不對陳榮彬先生提出告訴」等語（見原審卷第10
    1頁），足認系爭切結書係由上訴人公司依據其主觀意思起
    草而要求被上訴人簽署，尚難認據以認定被上訴人確實同意
    其上記載之全部內容，即此無從證明兩造合意終止勞動契約
    。
  ⒋從而，兩造未於106年12月28日合意終止勞動契約，堪可認定
    。
  ㈡上訴人以勞基法第12條第1項第4款終止勞動契約是否合法？
　⒈按勞工有違反勞動契約或工作規則，情節重大者，雇主得不
    經預告終止契約，勞基法第12條第1項第4款定有明文。上訴
    人抗辯被上訴人私自領取甲苯，並以公司材料進行系爭作業
    ，違反工作規則第52條第1項第6款、第2項第3、5、6款規定
    ，被上訴人則陳述其係按前研發主管蘇鑫凱在職時之指示繼
    續行事，上訴人從未表示不妥，且上訴人未指明其洩漏何營
    業秘密，竊取何物，即認其違反工作規則，顯然不當等語。
  ⒉經查，上訴人公司工作規則第52條第1項第6款、第2項第3、5
    、6規定：員工有違反勞動契約或工作規則情節重大情事，
    如偷竊同仁或工廠財物或產品有事證、侵占公有財物有事證
    、洩漏業務機密，使公司蒙受損失等，經查證屬實，有具體
    事證情節重大者，得予解雇（見原審卷第121頁）。茲分別
    說明如下：
  ⑴被上訴人是否有竊盜、侵占行為？
    ①被上訴人於106年12月26日，向負責管理物料之人員領取甲
      苯26公斤，並在公司管制區內202室，以下列材料進行純
      化作業：⒈領取之甲苯26公斤、⒉實驗室內置放之常備溶劑
      甲苯10公斤、⒊EB428料品回收料、⒋甲醇20公斤乙情，固
      為兩造不爭。惟證人即上訴人昇華課員工林雯雅證稱：蘇
      鑫凱前受雇上訴人公司任主管時，要求鍋底廢棄物如果有
      重新提純的效果，昇華課應蒐集後交合成課純化再由其交
      回昇華課進行昇華作業，昇華後檢驗合格就入庫，不合格
      就報廢，若檢驗符合審查標準，可以向公司提案改善，提
      案成功可能會有績效獎金，金額不一定；作業所需材料會
      使用其他領料單領取，很多產品都會這樣做；本件EB428
      料品回收料是我蒐集後交給被上訴人，被上訴人進行系爭
      作業後就將中間品交給我，我因為還沒有排程，也沒有標
      示，怕同事誤拿而放置在無塵室的更衣室鞋櫃等語（見原
      審卷第284-289頁）；證人連掌峰則證述：生產所需材料
      使用生產領料單領取，實驗、清洗及我交辦使用則以其他
      領料單領取，蘇鑫凱原為製造部副理，於106年10月去職
      ，我接任其職，發現被上訴人為系爭作業後，並未再向林
      雯雅追查等節（見原審卷第314、317、320頁）。據此，
      主管交辦事項得以其他領料單領料，且被上訴人抗辯其因
      循往例而領料，並就EB428料品回收料進行純化作業，而
      將中間品將交林雯雅昇華等詞，尚非無據，此際被上訴人
      應無將甲醇、甲苯、EB428料品回收料或純化後之中間品
      據為己有，上訴人主張被上訴人為竊盜、侵占公物之行為
      云云，要屬無據。
    ②上訴人雖以被上訴人於106年12月28日會議時陳稱：「…我
      就說，那批428（即EB428料品回收料）之前講的還有要做
      嗎？他（即蘇鑫凱）說，那就繼續做，所以我那天就把它
      做掉」、「因為這428需要昇華嘛！所以我就拿到隔壁阿
      」、「後續…可能要看他們有沒有交代他們裡面的部門」
      等語，製造部經理林晉聲詢問：「你覺得這樣，算不算監
      守自盜？」，被上訴人回以：「這樣應該是算吧」，林晉
      聲續問：「他有給你費用嗎？」，被上訴人答以：「沒有
      」，後因林晉聲追問有無費用，而稱：「因為他可能這批
      會給我處理費，差不多幾千塊而已」、「我不曉得。可能
      三千，可能五千，我也不知道」（下合稱被上訴人前開陳
      述）等語（見原審卷第95-96頁），而主張被上訴人竊取
      、侵占公物，欲將精製後之EB428產品交付蘇鑫凱，以謀
      取不法利益。但被上訴人為前開陳述前，已單獨遭約談近
      2小時，連掌峰並在其否認將EB428料品回收料移轉蘇鑫凱
      牟利時，告以被上訴人涉犯竊盜、背信等罪，復陳稱：「
      我時間很多，我跟你講今天所有的製令跟公司的銷貨我都
      不作了，就專門為徹查這件事情，我絕對陪你玩」、「他
      這個刑責是可以累加的，就是加起來可能要關…」等語，
      後被上訴人乃在連掌峰離去之情形下為前開陳述（見原審
      卷第90-92頁），可見被上訴人前開陳述是否出於自由意
      志，並非無疑。參諸本件並無蘇鑫凱確實交付金錢予被上
      訴人或林雯雅之補強證據，甚者，EB428純化後之中間品
      仍留存上訴人公司內部，而未曾交付蘇鑫凱，本件僅憑目
      前之證據，自難認上開抗辯可採。
    ③上訴人另謂公司如需進行EB428料品回收料之純化作業，會
      簽發製造令，本件無製造令，被上訴人逕自以其他領料單
      領料進行系爭作業，確實違反規定，而有竊盜、侵占行為
      。但被上訴人係依循往例而以其他領料單領料乙節，前已
      論定，而其為本件領料時，雖未經當時主管即連掌峰同意
      ，但往例既為此，其未再詢問新任主管，縱有不當，亦難
      以此認其有竊盜、侵占之意，上開抗辯，亦無可取。
  ⑵被上訴人是否有洩露業務機密行為？
    上訴人雖據被上訴人於106年12月28日上訴人調查時所言：
    曾與蘇鑫凱聊到類似EB428料品製程、訂單等語（見原審卷
    第61-63頁編號97、98、100、105、111），抗辯被上訴人將
    上訴人製程資料、訂單資訊等工商、營業秘密竊取後洩漏給
    蘇鑫凱等行為。然查，關於EB428料品製程，依上訴人所提
    採購訂單可知，其公司於105年5月間即有接單生產之情，而
    蘇鑫凱於106年10月前任上訴人公司製造部副理，為被上訴
    人主管乙節，前經說明，可見蘇鑫凱本有因職務接觸而知悉
    EB428料品之製造過程之情，被上訴人與其談及此事，難認
    係洩漏工商或營業秘密予原不知悉之人。關於訂單，被上訴
    人乃係陳述：蘇鑫凱有問「最近有沒有單」等語，而有無訂
    單與訂單之詳細資訊因涉及客戶資料、產品、價格等可能具
    有商業價值之秘密並不相同，被上訴人此一言詞自非可證明
    其有洩漏上訴人工商、營業秘密。  
  ⑶從而，上訴人雖主張被上訴人竊盜、侵占公物，洩漏公司秘
    密，而違反勞動契約或工作規則情節重大，但未能舉證證明
    ，其既未能舉證證明，其依勞基法第12條第1項第4款終止勞
    動契約即非適法。  
  ㈢被上訴人以勞基法第14條第1項第6款終止勞動契約，是否合
    法？
    按雇主違反勞動契約或勞工法令，致有損害勞工權益之虞者
    ，勞工得不經預告終止契約，勞基法第14條第1項第6款定有
    明文。經查，上訴人終止勞動契約，於法未合，業如前述，
    顯已違反勞動契約及勞工法令設有法定解雇事由之限制，損
    害被上訴人權益。而被上訴人於107年1月24日以中壢頂壢郵
    局第12號存證信函，依據勞基法第14條第1項第6款終止勞動
    契約，於107年1月25日送達上訴人，為兩造不爭，兩造間之
    勞動契約自於107年1月25日終止。
  ㈣被上訴人依勞工退休金條例第12條規定，請求上訴人給付資
    遣費24萬5,888元本息，有無理由？
    按勞工適用勞工退休金條例之退休金制度者，適用本條例後
    之工作年資，於勞動契約依勞動基準法第11條、第13條但書
    、第14條及第20條或職業災害勞工保護法第23條、第24條規
    定終止時，其資遣費由雇主按其工作年資，每滿一年發給二
    分之一個月之平均工資，未滿一年者，以比例計給；最高以
    發給六個月平均工資為限，不適用勞基法第17條之規定。依
    前項規定計算之資遣費，應於終止勞動契約後30日內發給，
    勞工退休金條例第12條第1、2項定有明文。經查，兩造間勞
    動契約經被上訴人於107年1月25日依勞基法第14條第1項第6
    款合法終止，前經認定，兩造亦不爭執資遣費數額為24萬5,
    888元（見不爭執事項㈤），被上訴人依勞工退休金條例第12
    條規定請求資遣費24萬5,888元及自107年2月24日起至清償
    日止之法定遲延利息，自有理由。
六、綜上所述，被上訴人依勞工退休金條例第12條規定，請求上
    訴人給付被上訴人資遣費24萬5,888元，及自107年2月24日
    起至清償日止，按週年利率5％計算之利息，自屬正當，應予
    准許。從而原審為上訴人敗訴之判決，並無不合。上訴論旨
    指摘原判決不當，求予廢棄改判，為無理由，應駁回上訴。
七、本件事證已臻明確，兩造其餘之攻擊或防禦方法及所用之證
    據，經本院斟酌後，認為均不足以影響本判決之結果，爰不
    逐一論列，附此敘明。
八、據上論結，本件上訴為無理由，依民事訴訟法第449條第1項
    、第78條，判決如主文。
中　　華　　民　　國　　109 　年　　5 　　月　　26　　日
                  勞動法庭  
                        審判長法  官  方彬彬
                              法  官  李慈惠
                              法  官  趙雪瑛
正本係照原本作成。
不得上訴。
中　　華　　民　　國　　109 　年　　5 　　月　　26　　日
　　　　　　　　　　　　　    書記官  郭晋良